臺灣高等法院臺中分院民事判決
                                      109年度上字第582號
上  訴  人
即被上訴人  王國禎
訴訟代理人  楊振裕律師
複  代理人  鄭絜伊律師      
訴訟代理人  陳建勛律師
被  上訴人
即  上訴人  王國坤
被  上訴人  王泰元
上二人共同
訴訟代理人  蕭志英律師
上列當事人間請求遷讓房屋等事件，上訴人對於中華民國109年9
月21日臺灣彰化地方法院109年度訴字第84號第一審判決各自提
起上訴，本院於109年12月29日言詞辯論終結，茲判決如下：
    主    文
王國禎、王國坤之上訴均駁回。
第二審訴訟費用由王國禎、王國坤各自負擔。 
    事實及理由
一、上訴人即被上訴人王國禎（下稱王國禎）主張：坐落彰化縣
    ○○鄉○○段0000○000000○000000地號土地上如原判決附圖（下
    稱附圖）所示編號Ａ1、Ａ2、Ａ3（面積各58、37、000平方公
    尺）之鐵架石棉瓦造建物即門牌號碼彰化縣○○鄉○○村○○路0
    段00000號左後棟房屋（下稱Ａ建物，稅籍編號00000000000
    ）、編號Ｂ（面積134平方公尺）之1層加強磚造建物即000-0
    號房屋（下稱Ｂ建物，稅籍編號00000000000）、編號Ｃ1、Ｃ2
    （面積各39、79平方公尺）之1層磚造、二層鐵皮造建物即0
    00-0號房屋（下稱Ｃ建物，稅籍編號00000000000，以下與Ａ
    、Ｂ建物合稱系爭建物）均係未辦保存登記之建物，原均屬
    伊與被上訴人即上訴人王國坤（下稱王國坤）之父王○○所有
    ，王○○於93年11月25日作成公證遺囑，表示系爭建物由伊全
    部繼承，嗣王○○死亡後，伊辦理遺囑登記取得系爭建物之所
    有權及事實上處分權。詎王國坤及其子即被上訴人王泰元（
    下稱王泰元）無權占有系爭建物，伊自得依民法第767條第1
    項規定，請求渠等騰空返還系爭建物。又王國坤、王泰元無
    權占有系爭建物，不法侵害伊就系爭建物之所有權，且受有
    相當於租金之不當得利，伊自得依民法第184條第1項、第17
    9條規定，請求渠等按月給付損害賠償或返還不當得利，其
    金額均按土地法第97條，土地法施行法第25條，以系爭建物
    課稅現值之年息百分之10計算，就占有Ａ、Ｂ建物為新臺幣（
    下同）10,634元、就占有Ｃ建物為410元等情，爰聲明求為判
    決：(一)王國坤應將Ａ、Ｂ建物騰空返還；(二)王國坤應自起
    訴狀繕本送達翌日即109年1月21日起至遷讓返還前項建物之
    日止，按月給付10,634元；(三)王國坤、王泰元應將Ｃ建物
    騰空返還；（四）王國坤、王泰元應自起訴狀繕本送達翌日
    即109年1月21日起至遷讓返還前項建物之日止，按月給付伊
    410元；並陳明願供擔保，請准宣告假執行（其餘未繫屬本
    院部分，不予贅述）。
二、王國坤、王泰元則以：Ａ、Ｂ建物前經王○○於101、102年間贈
    與予王國坤，此行為已使上開93年遺囑相牴觸部分視為撤回
    ，是王國坤就Ａ、Ｂ建物有事實上處分權，且現仍由王國坤占
    用中，王國禎請求王國坤遷讓返還Ａ、Ｂ建物及給付占有該建
    物之損害賠償金或不當得利，並無理由。而由王泰元經營香
    香雞肉飯的Ｃ建物，係王國坤出資興建而原始取得所有權，
    王國坤並將Ｃ建物交由王泰元使用，是王國禎請求伊等遷讓
    返還Ｃ建物及給付占有該建物之損害賠償金或不當得利，亦
    無理由等語，資為抗辯。
三、原審為王國禎一部敗訴、一部勝訴之判決，即判命王國坤應
    將Ａ、Ｂ建物騰空返還王國禎；王國坤應自109年1月21日起至
    遷讓返還前開建物之日止，按月給付王國禎10,634元；另分
    別酌定相當擔保金，為准、免假執行之宣告，並駁回王國禎
    其餘之訴。王國禎就其敗訴部分聲明不服，其上訴聲明：(
    一)原判決關於駁回王國禎後開第二、三項之訴，及訴訟費
    用之裁判均廢棄。(二)上開廢棄部分，王國坤、王泰元應將
    Ｃ建物騰空遷讓返還王國禎。(三)王國坤、王泰元應自109年
    1月21日起至遷讓返還前開建物之日止，按月再給付王國禎4
    10元。王國坤、王泰元對王國禎上訴之答辯聲明：上訴駁回
    。另王國坤就其敗訴部分，亦提起上訴，上訴聲明：(一)原
    判決不利王國坤部分廢棄。(二)上開廢棄部分，王國禎在第
    一審之訴及假執行之聲請均駁回。王國禎之答辯聲明：上訴
    駁回。
四、兩造經本院整理及簡化爭點，同意成立爭點整理協議如下（
    見本院卷第84頁至第85頁）：
(一)兩造不爭執事項：
  1.彰化縣○○鄉○○段0000○000000○000000地號土地（下合稱系爭
    土地）原為王國禎、王國坤之父王○○所有，嗣因繼承及分割
    後，系爭2015地號土地所有權人為王國禎，同段0000-0地號
    土地所有權人為王國坤（權利範圍3055分之2922）、蔡○○○
    （權利範圍3055分之133），同段0000-0地號土地所有權人
    為梁○○（王○○之女），同段0000-0地號土地所有權人為林○○
    ○（王○○之女）。
  2.系爭土地上坐落有如附圖所示Ａ、Ｂ、Ｃ建物。
  3.Ｃ建物（稅籍編號00000000000）、Ｂ建物（稅籍編號0000000
    0000）、Ａ建物（稅籍編號00000000000）與相近之稅籍編號
    00000000000及00000000000建物均係未辦保存登記之建物，
    其稅籍上原均登記納稅義務人為王○○。其中稅籍編號000000
    00000、00000000000建物係於93年間因贈與而變更納稅義務
    人為王國禎。系爭建物則於王○○死亡後，107年間先以繼承
    為原因登記納稅義務人為王○○所有子女公同共有，再於108
    年間以遺囑繼承為原因變更登記納稅義務人為王國禎。
(二)兩造爭執事項：
  1.王國禎是否為Ａ、Ｂ、Ｃ建物之所有權人或事實上處分權人？
  2.王國禎請求王國坤遷讓Ａ、Ｂ建物、王國坤及王泰元遷讓Ｃ建
    物，並請求給付相當於租金之不當得利，有無理由？
五、得心證之理由：
(一)王國禎因繼承取得Ａ、Ｂ建物之所有權，王國坤則為Ｃ建物之
    所有權人：
  1.按自己建築之房屋，與依法律行為而取得者有別，縱使不經
    登記，亦不在民法第758條所謂非經登記不生效力之列（最
    高法院41年台上字第1039號判例意旨參照）。又因繼承、強
    制執行、公用徵收或法院之判決，於登記前已取得不動產物
    權者，非經登記，不得處分其物權。民法第759條定有明文
    。是未經保存登記之建物，仍得為不動產之標的，而由其原
    始建築者，取得所有權，而毋須登記。民法第758條固規定
    ，不動產物權依法律行為而取得者，非經登記不生效力，惟
    於第759條復規定因繼承、強制執行、公用徵收或法院之判
    決於登記前已取得不動產物權者，非經登記，不得處分其物
    權，是基於繼承而取得不動產所有權者，屬於民法第759條
    規定之範圍，一經發生繼承事實，即繼承取得不動產所有權
    ，倘非更予處分，則不以登記為生效要件。又事實上處分權
    得為讓與之標的，並具有財產權之性質，然其並非不動產物
    權，自無民法第759條關於非經登記，始得處分其「物權」
    規定之適用。
  2.王國禎主張其為系爭建物之所有權人，王國坤則辯稱：由王
    泰元經營香香雞肉飯的Ｃ建物是伊蓋的；王○○住的Ｂ建物伊有
    幫忙蓋等語。經查，系爭建物均為未辦保存登記之建物，為
    兩造所不爭執，王國禎主張其為系爭建物之所有權人或事實
    上處分權人，固據其提出系爭建物房屋稅籍證明書為憑（見
    原審卷第47至51頁），並有彰化縣地方稅務局109年6月5日
    彰稅房字第1090010779號函覆之房屋稅籍紀錄表、登記表、
    平面圖可稽（見原審卷第133至150頁）。然房屋納稅義務人
    ，並非必為房屋所有權人，繳納房屋稅之收據，亦非即為房
    屋所有權之證明（最高法院70年度台上字第3760號判決意旨
    參照），稅籍登記僅係為稅務目的之登記，核與建物之所有
    權登記尚有差別，是系爭建物之納稅義務人，雖變更為王國
    禎之名義，尚難據以證明王國禎即為系爭建物之所有權人或
    事實上處分權人。
  3.證人謝進發於原審結證稱：王國坤是我表叔，目前經營香香
    雞的Ｃ建物，我於十多年前只做水電部分，是王國坤跟我接
    洽的，我的工程款都是向王國坤請領。王○○所住的Ｂ建物，
    我有去做水電，收多少錢忘記了，工程款是向王國坤收的等
    語（見原審卷第177至178頁）。證人即兩造鄰居張○○於原審
    結證稱：經營香香雞的Ｃ建物工程，我沒有參與，我父親有
    參與，工地在我家對面，我有看到我父親過去做，業主是王
    國坤。另有一棟王○○在住的也是鐵皮屋，在香香雞的隔壁，
    距離10、20公尺。工程是誰叫的就是誰付款，香香雞的Ｃ建
    物是王國坤叫的，至於王○○住的Ｂ建物是誰叫的，我不知道
    等語（見原審卷第179至180頁）。證人即王國禎、王國坤之
    堂哥王○○於原審結證稱：王○○是我三叔，系爭土地是王○○的
    ，要給王國坤蓋房屋，王國坤說如果日後分家，有人要拆怎
    麼辦？王○○說我給你蓋，誰敢拆。經營香香雞的Ｃ建物是王○
    ○給王國坤蓋的，王國坤出錢。王○○住的Ｂ建物，是王○○蓋的
    ，兩棟大約同一年蓋的。經營香香雞肉飯的Ｃ建物是王國坤
    出錢蓋的，後面的Ａ、Ｂ建物也是王○○出錢蓋的等語（見原審
    卷第182至184頁）。王國坤復自陳：王泰元經營香香雞肉飯
    的Ｃ建物是伊蓋的，王○○住的Ｂ建物伊有幫忙蓋，灌樑柱時伊
    拿水泥、石子叫師傅灌等，伊有出資，王○○也有出資。沒有
    蓋之前，王○○住舊屋，課稅是王○○的名字登記，土地是王○○
    的，所以登記他的名字。Ａ建物的鐵皮屋租給別人，是租的
    人他們自己蓋鐵皮屋的，不是伊蓋的，租金比較便宜，租金
    是王○○在收等語（見原審卷第174至175頁）。則就Ｃ建物部
    分，上開證人均一致證稱Ｃ建物係由王國坤所出資興建，與
    王國坤所辯相符，應堪採信，是認王國坤為Ｃ建物之所有權
    人。至Ａ、Ｂ建物部分，參酌上開證人及王國坤所陳各情以觀
    ，該等建物基地既屬王○○所有，Ａ建物復由王○○管理收租，Ｂ
    建物則為王○○所居住，均由王○○使用收益，王○○並非無經濟
    能力之人，證人王○○亦證稱Ａ、Ｂ建物是王○○出資興建，此外
    ，王國坤復未舉證Ａ、Ｂ建物亦為其所出資興建之事實，應認
    Ａ、Ｂ建物為王○○出資興建而為各該建物之所有權人。
  4.再查，依王○○所立公證遺囑所示：「...（四）門牌為福興
    鄉橋頭村彰鹿路000-0號之建物全部（包含未辦保存登記之
    部分）應由次男王國禎全部繼承。」（見原審卷第43頁），
    有該公證遺囑附卷可稽。徵諸王國坤所提同段2017地號土地
    登記謄本所示（見原審卷第261頁），王國坤亦以遺囑繼承
    為原因登記取得該筆土地應有部分3分之1，核與該公證遺囑
    記載：「（一）福興鄉新生段2017地號...，權利範圍：3分
    之1，應由長男王國坤繼承」部分之分配結果相符，堪認該
    遺囑應屬合法有效。又Ａ、Ｂ建物係由王○○所興建，已如前述
    ，雖屬未辦保存登記建物，仍應由王○○原始取得所有權。且
    依民法第1199條規定，上開遺囑自王○○死亡時即發生效力，
    揆諸首揭說明，於王○○死亡後，Ａ、Ｂ建物之所有權依民法第
    1148條、第759條之規定，不待登記，即由王國禎繼承之，
    王國坤辯稱應經登記始生效力等語，洵非有據，是認Ａ、Ｂ建
    物之所有權係由王國禎繼承取得。王國坤雖另辯稱公證遺囑
    第（四）項僅記載「門牌為福興鄉橋頭村彰鹿路000-0號之
    建物」，漏未記載路段，該項記載應不成立，王國禎並未因
    而取得Ａ、Ｂ建物所有權等語；然查，系爭建物門牌均為彰化
    縣○○鄉○○村○○路0段00000號，有房屋稅籍證明書可稽（見原
    審卷第47至51頁），且為兩造所不爭執，而除系爭建物外，
    王國坤並未舉證證明王○○尚有其他路段門牌亦為「彰化縣○○
    鄉○○村○○路○○○00000號」之建物遺產，堪認該公證遺囑第（
    四）項所為上開記載，於繼承人間已足特定係指系爭建物，
    王國坤上開所辯，亦無可採。然就Ｃ建物部分，係由王國坤
    出資所建，已如前述，且王國禎並未舉證證明Ｃ建物係由王○
    ○所興建或受讓Ｃ建物之事實上處分權，尚難僅以Ｃ建物之納
    稅義務人自始登記為王○○，即推認其就Ｃ建物有事實上處分
    權，王○○既非Ｃ建物之所有權人或事實上處分權人，其於遺
    囑中併將Ｃ建物分配由王國禎繼承之，自不生效。
  5.王國坤雖又辯稱王○○於立該遺囑後，已於101至102年間多次
    表示Ａ、Ｂ建物要給王國坤，王○○於立該遺囑後之行為，已變
    更其先前之意思，而與公證遺囑相牴觸，依民法第0000條規
    定，其牴觸部分，遺囑視為撤回等語，並以證人王○○之證述
    為據；然查，證人王○○固於原審證述：101至102年期間，有
    請外勞照顧王○○，其精神狀況正常，王○○有告訴我，Ａ、Ｂ建
    物蓋好後要給王國坤，原來王○○請外勞照顧，後來輪到王國
    禎照顧的時候，把王○○載到養老院去，不讓他回來。王國坤
    要載回來，要經過王國禎同意，我去養老院看王○○時，王○○
    要回來，王國禎不讓他回來，王國禎都向王○○要錢，只有王
    國坤會照顧王○○，所以要把所有鐵皮屋送給王國坤等語（見
    原審卷第183至184頁），惟依證人王○○上開所陳，僅係聽聞
    王○○於言談之間所述，其真意為何，尚乏其他佐證推認之，
    且王國坤亦未舉證證明王○○有何將Ａ、Ｂ建物之事實上處分權
    讓與伊之事實，難認王○○於立下公證遺囑後，有為何與上開
    公證遺囑第（四）項內容相牴觸之行為，自不生視為撤回該
    部分遺囑之效力，王國坤上開所辯，亦非可採。
(二)王國禎請求王國坤遷讓返還Ａ、Ｂ建物並給付相當於租金之不
    當得利，為有理由：
  1.查王國禎因繼承取得Ａ、Ｂ建物之所有權，已如前述，王國坤
    自陳迄仍由其占有使用Ａ、Ｂ建物（見本院卷第9頁），然王
    國坤並未取得Ａ、Ｂ建物之事實上處分權，亦未能舉證證明其
    係有權占有，自屬無權占有，則王國禎主張依民法第767條
    第1項規定，請求王國坤遷讓返還Ａ、Ｂ建物，應予准許。王
    國坤雖辯稱王國禎行使其權利係以損害伊為目的云云，然查
    ，王國禎既因繼承取得Ａ、Ｂ建物之所有權，苟仍續由王國坤
    占有使用上開建物，王國禎即無從享有上開建物之使用價值
    或經濟利益，其請求遷讓返還上開建物僅係回復其對上開建
    物使用權能之正當權利行使，難認其係以損害王國坤為主要
    目的而有權利濫用之虞。
  2.再按依不當得利之法則請求返還不當得利，以無法律上之原
    因而受利益，致他人受有損害為其要件，故其得請求返還之
    範圍，應以對方所受之利益為度；倘利益超過損害，應以損
    害為返還範圍，非以請求人所受損害若干為準。而無權占有
    他人所有物或地上物，可能獲得之相當於租金之利益，應以
    客觀上占有人所受之利益為衡量標準，非以請求人主觀上所
    受之損害為斷（最高法院104年度台上字第715號判決意旨參
    照）。又城市地方房屋之租金，以不超過土地及其建築物申
    報總價年息百分之十為限；土地法第97條所謂土地及建築物
    之總價額，土地價額依法定地價，建築物價額依該管直轄市
    或縣（市）地政機關估定之價額。土地法第97條、土地法施
    行法第25條分別定有明文。經查，Ｂ建物（稅籍編號0000000
    0000）之房屋109年期課稅現值為66,900元、Ａ建物（稅籍編
    號00000000000）之房屋109年期課稅現值為1,209,200元，
    有房屋稅籍證明書在卷可稽（見原審卷第50、51頁），衡諸
    Ａ、Ｂ建物均近彰鹿路之交通要道，有勘驗筆錄、地籍圖謄本
    、附圖足憑，生活堪稱便利，且Ａ建物曾由王○○收取租金，
    顯具相當經濟效益等情，王國禎請求以各該建物申報總價年
    息百分之十計算相當於租金之損害，尚屬適當。故王國禎請
    求王國坤自起訴狀繕本送達翌日即109年1月21日起（見原審
    卷第59頁）至遷讓返還上開建物之日止，按月給付10,634元
    （計算式：0000000元＋66900元＝0000000元，0000000元×年
    息百分之10÷12個月＝10,634元，元以下四捨五入），應予准
    許。
(三)王國禎請求王國坤、王泰元遷讓返還Ｃ建物並給付相當於租
    金之不當得利，為無理由：查王國坤為Ｃ建物之所有權人，
    亦如前述，則王國禎並非Ｃ建物之所有權人，其請求王國坤
    、王泰元遷讓返還Ｃ建物並給付占有Ｃ建物部分相當於租金之
    不當得利，為無理由，不應准許。
六、綜上所述，王國禎依民法第767條第1項、第179條之規定，
    請求王國坤應將Ａ、Ｂ建物騰空返還，並應自109年1月21日起
    至遷讓返還前開建物之日止，按月給付10,634元部分，為有
    理由，應予准許，逾此部分之請求，為無理由，不應准許。
    原審就上開不應准許部分（即駁回Ｃ建物部分之請求），駁
    回王國禎之請求及假執行之聲請，及就上開應准許部分，為
    王國坤敗訴之判決，並為供擔保得、免假執行之諭知，均無
    不合。王國禎、王國坤各就其上開敗訴部分分別上訴，均指
    摘原判決不利己之部分不當，求予廢棄改判，為無理由，其
    2人之上訴均應駁回。
七、本件事證已臻明確，兩造其餘之攻擊或防禦方法及所用之證
    據，經本院斟酌後，認為均不足以影響本判決之結果，爰不
    逐一論列，附此敘明。
八、據上論結，本件王國禎、王國坤之上訴，均為無理由，依民
    事訴訟法第449條第1項、第78條，判決如主文。
中　　華　　民　　國　 110　　年　　1 　　月　　19　　日
                  民事第五庭    審判長法  官  許秀芬
                                      法  官  李慧瑜
                                      法  官  吳崇道
正本係照原本作成。
不得上訴。
                                      書記官  洪郁淇

中　　華　　民　　國　 110　　年　　1 　　月　　19　　日